【裁判字號】    99,台上,86
【裁判日期】    990114
【裁判案由】    所有權移轉登記
【裁判全文】
最高法院民事判決                九十九年度台上字第八六號
上  訴  人  丁 ○ ○
訴訟代理人  王 耀 星律師
被 上訴 人  甲○○○
            乙 ○ ○
共      同
訴訟代理人  葉 鞠 萱律師
被 上訴 人  丙 ○ ○
上列當事人間請求所有權移轉登記事件，上訴人對於中華民國九
十八年九月二十九日台灣高等法院第二審判決（九十七年度重上
字第三五九號），提起上訴，本院判決如下：
    主  文
上訴駁回。
第三審訴訟費用由上訴人負擔。
    理  由
本件上訴人主張：伊於民國九十一年八月二十五日與被上訴人之
被繼承人劉嘉慶及被上訴人之胞兄劉萬鎮簽訂不動產買賣契約書
（下稱系爭契約書），購買劉嘉慶所有坐落台北市○○區○○段
四小段二五八、二六○地號土地所有權全部，劉萬鎮○○○○○
段七小段一八一、一七六之二、一七六之六地號土地所有權全部
，及同段二小段三一三之一地號土地應有部分五分之一，總價金
為新台幣（下同）一千二百萬元，簽約時，伊以劉嘉慶前欠本票
債務一百五十萬元抵沖定金，並代償劉嘉慶向台北市士林區農會
（下稱士林農會）貸款九百五十萬元本息及相關費用等債務，已
如數給付價金；復於九十二年一月八日借用劉嘉慶名義向財政部
國有財產局申購坐落同段四小段二五九之一地號土地，並以其名
義登記。嗣於九十四年九月十五日上開二五八、二六○及二五九
之一地號土地合併為二五八地號，該二五八地號土地於劉嘉慶九
十五年八月二十八日死亡後之九十五年九月八日另分割出二五八
之三、二五八之四地號土地（以上三筆土地，下稱系爭土地），
而被上訴人於九十六年一月二十四日辦妥分割繼承登記完畢，各
取得應有部分三分之一。上開借名登記予劉嘉慶名下部分，伊已
表示終止該借名契約等情，爰依買賣、借名契約及繼承之法律關
係，求為命被上訴人將系爭土地應有部分各三分之一移轉登記予
伊之判決。
被上訴人則以：系爭契約書並非真正，其上簽名及印文均非劉嘉
慶所有。劉嘉慶從未出售系爭土地予上訴人，亦無借名登記之情
事。上訴人代償士林農會貸款九百五十萬元本息及相關費用之對
價，僅係劉萬鎮所有一八一、一七六之二、一七六之六、三一三
之一地號土地所有權，並未含系爭土地在內等語，資為抗辯。
原審以：上訴人主張之事實，固提出土地登記謄本及系爭契約書
為證，並經第一審向台北市士林地政事務所函查系爭土地異動資
料及台北市聯合醫院函送劉嘉慶之死亡證明書等件可稽。惟被上
訴人既否認系爭契約書為真正，即應由上訴人舉證證明該契約書
為真正。上訴人雖舉證人即代書吳鐵鏘為證，然依其所述，系爭
契約書係分二階段製作，最後製作時吳鐵鏘並未在場，故該契約
書所列當事人間最後究係如何約定，吳鐵鏘並不能證明，自難憑
其證詞，即認定上訴人與劉嘉慶及劉萬鎮間確有合意製作該契約
書。且其上記載另筆買賣標的物即前揭一八一、一七六之二、一
七六之六及三一三之一地號土地，先後於九十四年十月、九十五
年十一月、十二月間辦理所有權移轉登記予上訴人，其中一八一
地號土地承辦人係丙○○，並非吳鐵鏘，吳鐵鏘竟證稱該一八一
地號土地所有權移轉登記為其承辦，益見其證詞並非全然可信。
又系爭契約書之格式，乃於印刷體之定型化契約書內空白處另以
手寫填充方式作成。惟依一般買賣契約製作法則，如有手寫之處
，為免訂約雙方爭議，均會在手寫之頭尾處加蓋契約當事人印文
，以資確認起首及終結，避免當事人片面增刪之情形。吳鐵鏘既
從事代書業務三十餘年，對此處理契約書手寫部分方式，應知甚
稔。然系爭契約書於第二條買賣總價款之金額、第三條（二）第
貳次付款附註，及最後一頁當事人簽名欄後，有關不動產座落標
示項下之手寫處，均未見加蓋印文以示確認，雖該頁倒數第三行
記載其中「同段二小段三○四、三○五」等字另外用藍線劃除有
加蓋印文，惟該段文字首尾則未加蓋當事人印章，以資確認。而
上開手寫處所記載內容均係契約最重要之事項，不但未明確標示
，且於手寫部分留存模糊空白之處，滋生文書是否為真正之爭議
，顯與一般人期待有代書經驗三十餘年之人所製作契約書之情形
有違，吳鐵鏘是否確係本於當事人之合意製作系爭契約書，即屬
有疑，故本件不得僅憑其所為證詞，為有利於上訴人之認定。又
證人即系爭契約書上列名為出賣人之一劉萬鎮證稱：伊未簽訂該
契約書，其上簽名及備註項下筆跡均非伊所為，更不知有買賣二
五八、二六○地號土地之情事；吳鐵鏘於第一審亦證稱：劉萬鎮
本人並未到場，契約書上之簽名係伊代筆各等語，足見系爭契約
書顯未經劉萬鎮同意而製作，劉萬鎮亦未授權吳鐵鏘簽訂該契約
書。吳鐵鏘嗣於原審雖改稱劉萬鎮於簽約時有到場，惟其不能提
出合理說明為何證詞前後不一，此翻異之詞，自難憑取。劉萬鎮
既未簽訂系爭契約書，該契約書竟有劉萬鎮簽名及印文，則被上
訴人辯稱系爭契約書非屬真正，即非無據。上訴人另主張其代償
劉嘉慶前欠士林農會貸款及相關費用計一千零五十萬元，且執有
劉嘉慶簽發面額一百五十萬元本票乙紙，作為一部價金之抵沖云
云，然為被上訴人所否認，且上訴人所提出之本票影本乙紙，其
上並無受款人係上訴人之記載，上訴人復不能提出其他證據以資
證明該本票筆跡及印章確係劉嘉慶所為，以及劉嘉慶交付該本票
之原因關係，自難認上訴人以該本票債務抵沖價金之事實。吳鐵
鏘雖證稱簽約時見過上開本票，該本票抵定金，雙方協調一千二
百萬元成交，上訴人清償農會大約九百五十萬元及其他利息費用
云云，然若依吳鐵鏘所稱有以本票債務抵沖價金一百五十萬元之
事實，則此以本票債務抵沖之特殊給付方式，依常情當會於契約
書上明文記載，以避免糾紛，但系爭契約書卻僅在第三條以印刷
體印製之定型化契約文字記載：「付款期限及移交不動產方法(一)
本約簽訂時，甲方（指上訴人）應付給乙方（指劉嘉慶、劉萬鎮
）價款之一部計新臺幣壹佰伍拾萬元【此部分係以手寫】正為定
款，乙方亦即日親收足訖。」與同條(二)第貳次付款係以手寫特別
記載給付方式有別，顯與常情有違。況且上訴人於簽約時，並未
代償士林農會貸款，遲至劉萬鎮於九十四年十月及九十五年十一
月、十二月間將一七六之二、一七六之六、一八一、三一三之一
地號土地所有權全部、應有部分移轉登記其名下之後，始於九十
六年一月二十四日代償全部農會貸款。是吳鐵鏘上述之證詞，亦
難憑採。再依上訴人所稱其給付價金為一千二百萬元，惟查系爭
契約書所記載土地共計六筆，扣除二五八、二六○地號土地不計
，其餘四筆依當時公告現值總價約二千零八十九萬四千五百八十
元，與系爭契約書所載六筆土地總價金一千二百萬元，顯不相當
。上訴人雖稱上開土地實際上並不值錢，然士林農會就劉嘉慶以
一八一、一七六之二、一七六之六、三○四、三○五地號土地申
請抵押貸款，即已核貸計九百五十萬元，益見系爭土地總價值確
實超出一千二百萬元。且丙○○於九十四年十月間，以贈與為原
因，辦理一八一地號土地應有部分四分之一移轉登記時，財政部
台北市國稅局核定其價值為三百二十九萬一千三百九十八元，依
此計算，該筆土地全部價值為一千三百十六萬五千五百九十二元
。被上訴人謂上訴人代償士林農會貸款之對價，僅限於上開抵押
之土地較符合真實。而上訴人主張土地無價值，其代償農會貸款
含分割前二五八、二六○地號土地在內云云，即難採信。至上訴
人另提出其與丙○○（原名劉寶琪）簽立之協議書為證，惟該協
議書並無劉嘉慶簽名及印文，已難認其知悉該協議書之內容，且
該協議主要係上訴人就二五八、二六○地號土地未來進行合建農
舍後，如何與丙○○分配之約定，純屬其二人間所為贈與之協議
：況丙○○亦否認知悉有簽訂系爭契約書之情事，自難據此為有
利於上訴人之認定。其次，上訴人主張分割前二五九之一地號土
地，乃伊借用劉嘉慶名義申購，並以登記其所有之事實，固提出
財政部國有財產局台灣北區辦事處書函及土地產權移轉證明書為
證，惟為被上訴人所否認，且上開函件及移轉證明書僅能證明劉
嘉慶有申請購買二五九之一地號土地，尚不足證明上訴人與劉嘉
慶間有借名契約存在。上開申購價金雖以上訴人所簽發之支票支
付，但借用他人支票為給付之情形，在社會交易型態乃事所常見
，且其原因關係不一而足，並非必為借名契約之結果。該支票不
足認定上訴人與劉嘉慶間成立借名契約。此外，上訴人復不能提
出積極證據以資證明其與劉嘉慶間確有借名契約，則其此部分之
主張，亦難憑取。綜上所述，上訴人主張劉嘉慶簽訂系爭契約書
，約定出售合併分割前二五八、二六○地號土地予伊，並借用劉
嘉慶名義申購二五九之一地號土地，與其成立借名契約云云，均
不足取。則其依買賣、借名契約及繼承之法律關係，請求被上訴
人將系爭土地應有部分各三分之一辦理所有權移轉登記予上訴人
，即非有據，不應准許等詞，並說明對兩造其餘攻擊防禦方法及
援用證據之取捨意見，因而將第一審所為上訴人勝訴之判決予以
廢棄，改判駁回其訴，經核於法洵無違誤。又查，上訴人既稱系
爭土地買賣契約存在於其與被上訴人之被繼承人劉嘉慶之間，則
上訴人之子賴明德並非系爭買賣契約之當事人，其主張劉嘉慶將
合併分割前二五八、二六○地號土地提供其子賴明德設定抵押權
，以擔保系爭土地買賣移轉過戶登記云云，即不足採。原審就此
雖未說明其取捨意見，核與判決之結果不生影響。上訴論旨，仍
執陳詞，就原審取捨證據、認定事實之職權行使，指摘原判決不
當，求予廢棄，非有理由。
據上論結，本件上訴為無理由。依民事訴訟法第四百八十一條、
第四百四十九條第一項、第七十八條，判決如主文。
中    華    民    國  九十九  年    一    月   十四   日
                      最高法院民事第四庭
                          審判長法官  劉  延  村
                                法官  許  澍  林
                                法官  黃  秀  得
                                法官  許  正  順
                                法官  魏  大  喨
      本件正本證明與原本無異
                                      書  記  官
中    華    民    國  九十九  年    一    月  二十六  日
                                                      K

司法院資訊處製作；財團法人民間司法改革基金會備份。
